臺灣高等法院民事判決　　　　　　　 　　96年度上字第483號
上　訴　人　乙○○
訴訟代理人　彭志傑律師
被　上訴人　甲○○
訴訟代理人　楊鈞國律師
複　代理人　楊惠琳律師
上列當事人間再審之訴事件，上訴人對於中華民國96年4 月30日
臺灣臺北地方法院95年度再字第17號第一審判決提起上訴，本院
於96年12月19日言詞辯論終結，判決如下：
    主      文
上訴駁回。
第二審訴訟費用由上訴人負擔。
    事實及理由
一、上訴人主張：伊長年住居於美國而往來臺灣、大陸地區經商
    ，自民國（下同）93年7 月27日出境後迄95年8 月31日始入
    境。95年8 月31日回臺後未久，伊發覺所有之股票遭被上訴
    人聲請強制執行而扣押，遂先後於95年9 月11月及95年10月
    2 日，委任律師向臺灣臺北地方法院聲請閱覽該院95年度執
    字第32667號強制執行卷宗及94年度訴字第970號民事卷宗，
    始悉被上訴人明知伊居於2460 Monarch Bay Dr., LasVegas
    , NV89128,U.S.A.址，竟指伊之所在不明而為訴訟。伊自95
    年10月2 日因閱覽上開94年度訴字第970 號民事卷宗而知有
    該再審事由存在，迄提起本件再審之訴，未逾30日之不變期
    間。被上訴人之胞姐王亞光（即伊之配偶）與伊共同居於上
    開美國址，被上訴人於94年1 月12日所具前訴訟之民事起訴
    狀記載：曾向伊追討債務，伊謊稱已結清等情，足證被上訴
    人知悉伊之上開美國居所，且被上訴人最近5 年內（即91年
    至95年間）赴美國時，皆會在伊於美國之居所住宿一至二星
    期。被上訴人明知伊縱回國亦僅短暫接受醫療後即出國之情
    ，竟利用伊不在國內期間，提起前訴訟，應認原確定判決（
    臺灣臺北地方法院94年度訴字第970 號）有民事訴訟法第49
    6 條第1 項第6 款之再審事由。又兩造原共有坐落臺北市○
    ○街2 號3 層樓房1 棟（下稱系爭建物），於81年5 月1 日
    與訴外人鄭金鎗簽訂不動產買賣契約書，當日收取價款新臺
    幣（下同）200 萬元為定金，伊已簽發發票日為81年6 月11
    日、面額為200 萬元之支票1 紙，支付被上訴人應得價款之
    一部分。嗣會算實際售屋得款為418 萬3,939 元，經以千元
    單位會算，取整數為418 萬3,000 元，被上訴人應得209 萬
    1,500 元。伊於82年6 月21日再簽發面額18萬3,000 元之支
    票交予被上訴人，已溢付9 萬1,500 元。縱依被上訴人請求
    之209 萬1,969 元計算，伊亦溢付9 萬1,031 元。被上訴人
    前所提起之清償債務訴訟，實無理由，爰對原確定判決提起
    再審，聲明：(一)臺灣臺北地方法院94年度訴字第970 號民事
    確定判決廢棄；(二)被上訴人所提起之上開訴訟駁回。（原審
    為上訴人敗訴之判決，上訴人不服，提起上訴）。並上訴聲
    明：(一)原判決廢棄。(二)臺灣臺北地方法院94年度訴字第970
    號民事確定判決廢棄。(三)被上訴人所提起之上開訴訟駁回。
二、被上訴人則以：上訴人原設籍臺北市○○區○○里○ 鄰○○
    街28巷50號4 樓之8 ，期間達30餘年之久，迄伊於93年間擬
    對上訴人提出刑事侵占告訴時，上訴人驟於93年3 月26日變
    更戶籍，遷入臺北市○○區○○里○ 鄰○○路○ 段86巷27號
    10樓，與女兒張英倫設籍同址，且與張英倫共有上開房屋所
    有權應有部分各1/2 。上訴人拒不給付兩造原共有系爭建物
    售屋分配款209 萬1,969 元，謊稱已結清，並表明不會回臺
    ，於刑事侵占案件（臺灣臺北地方法院檢察署93年度偵字第
    16220 號）偵查期間，及民事清償債務事件（原審法院94年
    度訴字第970 號）審理期間，訴訟文書送達上開東園街及信
    義路二址，均因上訴人遷移新址不明而無法送達，或有寄存
    送達之情事。另伊曾囑上訴人之子張愷倫轉告上訴人有關訴
    訟之事，上訴人亦曾向往來銀行（台北富邦銀行雙圓分行）
    查詢帳戶明細，並自行批示明細2 紙及簽發支票1 紙，理當
    知悉有上開民事及刑事訴訟。伊確不知上訴人是否長期居住
    所稱之美國址，抑其子張凱倫之美國住所。因上訴人持有美
    國護照，得進出兩岸及美國各地，非但本人拒收訴訟文書，
    甚且指示上開東園街及信義路二址之大樓管理員拒收任何訴
    訟文書，致無法送達。伊因無從得知上訴人究竟居住何處，
    始聲請並經前訴訟法院准予公示送達，自屬合法。又上訴人
    並未給付伊系爭建物之售屋分配款209 萬1,969 元，上訴人
    所提出之支票影本（面額200 萬元）及存摺明細影本（記載
    ：支出支票18萬3,000 元），乃旺成建設股份有限公司對伊
    於81年間之售屋分配款200 萬元，上訴人亦同受分配218 萬
    1,596 元，與上訴人應分配予伊之系爭建物售屋分配款209
    萬1,969 元無關；況上訴人應給付伊之系爭建物售屋分配款
    為209 萬1,969 元，上訴人主張已給付伊218 萬3,000 元，
    明顯逾9 萬1,031 元，亦不合情理等語，資為抗辯。並答辯
    聲明：上訴駁回。
三、本院依上訴人之聲請，函請中華電信股份有限公司提供被上
    訴人在臺北縣新店市○○路14號16樓之1 住處所裝設(00)00
    000000及 (00)00000000 兩號市內電話，自94年1 月1 日起
    至95年12月31日止撥打國際電話之明細資料。
四、按當事人知他造之住居所，指為所在不明而與涉訟者，得以
    再審之訴對於確定終局判決聲明不服，固為民事訴訟法第49
    6 條第1 項第6 款前段所明定，上訴人主張被上訴人提起前
    訴訟時，有知其住居所卻指為所在不明之情形，符合上開法
    定再審事由，依民事訴訟法第277 條前段「當事人主張有利
    於己之事實者，就其事實有舉證之責任。」之規定，自應就
    該事實負舉證責任。經查：
  (一)被上訴人於94年1 月14日提起前訴訟，在起訴狀記載上訴人
    之住所為「臺北市○○區○○路2 段86巷27號10樓」，於該
    訴訟94年3 月29日第1 次言詞辯論期日，被上訴人並敘明上
    訴人係「長居中國大陸，應不在臺灣」。迨94年4 月27日，
    被上訴人始以不知上訴人於國外之送達處所為由，具狀聲請
    法院准予公示送達等情，業經原審法院調閱前訴訟案卷查證
    無訛。又上訴人於提起本件再審之民事再審狀，已記載其「
    長年住居於美國，而往來臺灣、大陸兩地經商」（見原審卷
    第4 頁）之情狀，並有其所提出於94年2 月間核發之臺胞證
    影本附卷可參，且依卷附戶籍謄本（見原審卷第52頁）所載
    ，上訴人係於93年3 月26日甫辦理遷入「臺北市○○區○○
    路2 段86巷27號10樓」址，被上訴人抗辯於提起前訴訟時曾
    查得該上訴人之戶籍資料，因認係上訴人在臺灣之住所，並
    於前訴訟起訴時向法院陳報該址，自非無據。至上訴人所提
    出載有其英文姓名「EUGENE J C CHANG」之銀行對帳單（見
    原審卷第66頁至第74頁），其上地址乃上訴人為與銀行聯繫
    事務所需而提供，能否以對帳單所載地址作為上訴人於各該
    時間之住居所，已非無疑；另上訴人提出之美國社會福利金
    資料（見原審卷第75頁），時間為於前訴訟終結後之95年6
    、7 月間，仍無從據以認定上訴人於前訴訟期間確長居於美
    國該址。況縱依上開書證堪予認定各該地址即為上訴人斯時
    在美國之居住處所，亦尚不足以證明上情為被上訴人所明知
    。上訴人主張其於93年3月至94年6月間係居於美國「9180
    Sapphire Point Ave Las Vegas, NV00000-0000」址，94年
    6 月至95年11月間則居於「2460 Monarch Bay Dr., Las
    Vegas,NV89128 ,U.S.A. 」址，既為被上訴人所否認，上訴
    人復未能舉證以實其說，難認被上訴人知悉上訴人於前訴訟
    期間經常為商務往返兩岸而實際則長居於上開美國二址。
  (二)上訴人主張被上訴人於91年至95年間前往美國時，均會住宿
    在其前述之美國居所一節，已為被上訴人所否認，而上訴人
    所提出94年8 月1 日以其子張愷倫英文姓名（Kevin Chang）
    傳真被上訴人之對帳資料（見原審卷第79頁），亦僅能證明
    上訴人曾在其子住所傳真對帳資料予被上訴人，且縱認被上
    訴人曾囑請張愷倫代為協調，亦難謂憑此遽謂被上訴人知悉
    上訴人斯時在美國之住居所即為其子張愷倫所居住處。雖上
    訴人為被上訴人之姐夫，惟彼此間既已因債務糾紛起嫌隙，
    自難憑渠二人有親誼關係，遽認被上訴人必知悉上訴人於美
    國之居所。上訴人復自陳時常往來兩岸經商，且所陳明之美
    國居所（即張愷倫住所），於前訴訟繫屬中之94年6 月間，
    亦有異動情形（上訴人記載目前之居所），顯難認被上訴人
    確已知悉上訴人係長居美國，並明知上訴人在美國居所地址
    資料，卻於前訴訟中指上訴人所在不明。
  (三)被上訴人住處市內電話於94年及95年間撥打國際電話之明細
    資料，因時間已逾資料保存期限，中華電話股份有限公司臺
    灣北區電信分公司台北南區處已於96年8 月1 日以北南帳字
    第0960000618號函復歉難提供（見本院卷第37頁）。至上訴
    人雖聲請傳喚證人張愷倫、楊佳雲、王瑞光，用以證明被上
    訴人前往美國時，曾住宿在上訴人居所，惟上訴人既未能證
    明其於前訴訟進行期間確係分別居於上開美國二址，即無傳
    喚各該證人之必要；上訴人另聲請傳喚證人楊勉夫，用以證
    明被上訴人曾向楊勉夫表示已撤回前訴訟，尤與本件待證事
    實並無任何關聯，本院認亦無調查之必要，均併予敘明。
五、綜上所述，上訴人並未能舉證原確定判決（即臺灣臺北地方
    法院95年1 月10日94年度訴字第970 號民事判決）有民事訴
    訟法第496 條第1 項第6 款之事由，其提起再審之訴，洵屬
    無據，應不予准許。原審為上訴人敗訴之判決，核無違誤。
    上訴意旨指摘原判決不當，求予廢棄改判，為無理由，應予
    駁回。
六、本件事證已臻明確，兩造其餘主張陳述及舉證，經核於判決
    之結果均無影響，無庸一一論列，附此敘明。
據上論結，本件上訴為無理由，依民事訴訟法第449條第1項、第
78條，判決如主文。
中　　華　　民　　國　　96　　年　　12　　月　　31　　日
　　　　　  　　　　民事第十二庭
                        審判長法　官  陳駿璧
　　　　　　　  　　　　      法　官  王仁貴
        　　　　  　　　      法　官  王麗莉
正本係照原本作成。
如不服本判決，應於收受送達後20日內向本院提出上訴書狀，其
未表明上訴理由者，應於提出上訴後20日內向本院補提理由書狀
（均須按他造當事人之人數附繕本）上訴時應提出委任律師或具
有律師資格之人之委任狀；委任有律師資格者，另應附具律師資
格證書及釋明委任人與受任人有民事訴訟法第466條之1第1項但
書或第2項（詳附註）所定關係之釋明文書影本。
中　　華　　民　　國　　97　　年　　1 　　月　　2 　　日
　　　　　　　　　　　　　　　書記官  劉美垣
附註：
民事訴訟法第466條之1（第1項、第2項）：
對於第二審判決上訴，上訴人應委任律師為訴訟代理人。但上訴
人或其他法定代理人具有律師資格者，不在此限。
上訴人之配偶、三親等內之血親、二親等內之姻親，或上訴人為
法人、中央或地方機關時，其所屬專任人員具有律師資格並經法
院認為適當者，亦得為第三審訴訟代理人。
